【裁判字號】    97,消債更,1325
【裁判日期】    971209
【裁判案由】    更生事件
【裁判全文】
臺灣臺南地方法院民事裁定          97年度消債更字第1325號
聲  請  人
即  債務人  甲○○
上列當事人因消費者債務清理事件聲請更生及保全處分，本院裁
定如下：
    主  文
更生及保全處分之聲請均駁回。
聲請程序費用新臺幣壹仟元由聲請人負擔。
    理  由
一、按債務人與金融機構協商成立者，不得聲請更生或清算，但
    因不可歸責於己之事由，致履行顯有重大困難者，不在此限
    ；本條例施行前，債務人依金融主管機關協調成立之中華民
    國銀行公會會員辦理消費金融案件無擔保債務協商機制與金
    融機構成立之協商，準用前項之規定，消費者債務清理條例
    （下稱本條例）第 151條第5項、第6項分別定有明文。衡諸
    前開規定之立法意旨，可見債務人無論在本條例施行前後，
    與金融機構之債權人成立協商後，即應本於債權契約之誠信
    原則勉力履行，除非有前述不可歸責於己之事由，且其履行
    顯然有重大困難，不得率爾依本條例更生程序清理其債務。
    又按聲請更生或清算不合程式或不備其他要件者，法院應以
    裁定駁回之，但其情形可以補正者，法院應定期間先命補正
    ，復為同條例第8條所明定。
二、本件聲請意旨略以：聲請人即債務人甲○○現任職於臺南縣
    警察局保安隊，每月薪資經法院強制扣款後約新臺幣（下同
    ）31,305元，除此薪資收入外，僅有存款2筆共142元，然累
    積債務總金額已達 2,912,931元，前曾依照中華民國銀行公
    會會員辦理消費金融案件無擔保債務協商機制，與債權人慶
    豐銀行等 7家銀行成立協商，每月應還款金額為12,246元，
    惟聲請人前妻於土地銀行辦理房貸時，土地銀行要求聲請人
    做連帶保証人，夫妻因債務失和而離婚，因前妻房貸未繳款
    ，法院便強制拍賣房子，拍賣不足款項為151萬元，自91年8
    月起對聲請人強制扣薪 1/3。而聲請人95年參與債務協商後
    ，95年11月薪資實領金額31,305元（已扣除法院扣薪金額18
    ,745元）扣除協商款項12,246元及民間債務月付款22,000元
    ，已呈負2,941元，不足負擔父子2人生活，也有向慶豐銀行
    表明此狀況，但慶豐銀行回覆此方案為最優條件，不得不同
    意此方案，繳款一期後確認無法維持，才會毀諾，有不可歸
    責於己致履行協商條件顯有重大困難之事由，符合消費者債
    務清理條例第3條、第 151條第5項但書之規定，爰依上開規
    定，提出財產及收入狀況說明書、債權人清冊、債務人清冊
    ，聲請更生等語。
三、經查，本件聲請人前於本條例施行前，依金融主管機關協調
    成立之中華民國銀行公會會員辦理消費金融案件無擔保債務
    協商機制與金融機構於95年10月16日成立協商，當時聲請人
    之無擔保債務總額為 666,921元，雙方約定聲請人每月應償
    還款項合計為12,246元，聲請人自95年11月10日起開始依約
    繳款，僅繳款 1期，迄95年12月即毀諾等情，有本院依職權
    向最大債權慶豐商業銀行調取之經聲請人簽名之協議書及無
    擔保還款計劃附卷可稽，並經本院依職權向其他債權人台北
    富邦商業銀行、聯邦商業銀行、萬泰商業銀行等查明屬實，
    有上開慶豐商業銀行等銀行之民事陳報狀在卷足憑，堪信為
    真實。
四、聲請人雖主張，其每月薪資經法院強制扣款後約31,305元，
    每月應還款金額為12,246元，惟聲請人擔任前妻房貸之連帶
    保證人，因前妻房貸未繳款，法院便強制拍賣房子，拍賣不
    足款項為151萬元，自91年8月起對聲請人強制扣薪 1/3。而
    聲請人95年參與債務協商後，95年11月薪資實領金額31,305
    元（已扣除法院扣薪金額18,745元）扣除協商款項12,246元
    及民間債務月付款 22,000元（包括民間融資7,000元、償還
    姊姊乙○○10,000元、姊姊乙○○借銀行貸款給本人，由本
    人償還銀行貸款5,000元），已呈負2,941元，不足負擔父子
    2人生活，也有向慶豐銀行表明此狀況，但慶豐銀行回覆此
    方案為最優條件，不得不同意此方案，繳款一期後確認無法
    維持，才會毀諾，有不可歸責於己致履行協商條件顯有重大
    困難之事由云云，惟查：
  (一)按債務人與金融機構之債權人成立協商後，即應本於債權契
    約，依誠實及信用之原則勉力履行之，是以，債務人在履行
    債務期間，須經歷經濟困苦之過程，其生活程度當然必須相
    當限制，除應積極開源努力勤奮工作以增加收入償還債務外
    ，尚須節流儉樸其生活需求而適當控制其生活費用支出，以
    達成勉力履行債務。次按消費者債務清理條例第151條第5、
    6 項規定：「債務人與金融機構協商成立者，不得聲請更生
    或清算。但因不可歸責於己之事由，致履行顯有重大困難者
    ，不在此限。本條例施行前，債務人依金融主管機關協調成
    立之中華民國銀行公會會員，辦理消費金融案件無擔保債務
    協商機制與金融機構成立之協商，準用前項之規定。」，所
    謂因不可歸責於己之事由，致履行顯有重大困難之情形，應
    係指債務人與最大債權金融機構協商「成立後」，債務人之
    經濟狀況、生活等客觀事實有顯著變動者而言，亦即債務清
    償方案成立後，固由債務人按其條件履行，惟須於其後發生
    情事變更，在清償期間因不可歸責於己之事由，而有收入或
    收益不如預期或支出增加之情形，致該還款方案履行困難甚
    或履行不能，始能聲請更生或清算。此項規定旨在避免債務
    人任意毀棄已成立之協商，濫用更生或清算之裁判上債務清
    理程序，況該債務清償方案係經當事人行使程序選擇權所為
    之債務清理契約，債務人自應受該還款協議所拘束。
  (二)查聲請人於95年10月16日與債權銀行成立協商後，約定每月
    償還12,246元，自95年11月第一次繳款，僅繳納 1期即毀諾
    ，而參酌聲請人提出其任職之臺南縣警察局保安隊95年至97
    年部分員工薪俸表所載：甲○○自95年10月債務協商起迄今
    ，每月實領薪資金額為31,305元至32,290元（已扣除薪資稅
    額、公健保、退撫自付額及法院扣薪3分之1），此與本院依
    職權向聲請人任職之臺南縣警察局保安警察隊函詢聲請人自
    95年起迄今，任職期間每月經法院強制執行扣薪3分之1後之
    實領薪津若干元等情相符，足徵聲請人每月之實領薪資至少
    維持在31,305元，是聲請人於履行協商債務清償期間，其財
    產收入並無減少，堪予認定。
  (三)按債務人之財產及薪資為所有債權之總擔保，是非為維持其
    財產所為之支出行為，減損其積極財產，自不得列為其應支
    出項下，且為確保各債權人公平受償，亦不得獨厚任何一特
    定債權人。查抗告人之財產及薪資既為所有債權人之總擔保
    ，應確保各債權人公平受償，抗告人何能每月獨厚於部分債
    權人，而每月償還民間債務 22,000元（包括民間融資7,000
    元、償還姊姊乙○○10,000元、姊姊乙○○借銀行貸款給本
    人，由本人償還銀行貸款 5,000元）之理？況且，縱使聲請
    人逾期未清償上開民間債務，遭債權人向執行法院聲請強制
    執行，惟衡諸執行法院對於債務人之薪資債權實施強制執行
    時，一般僅於債務人每月得支領之各項薪津於3分之1，及年
    終、考核、績效獎金及其他獎金於4分之3範圍內為強制執行
    ，已預留維持債務人及其共同生活之親屬生活所必需之生活
    費用，亦難認債權人就聲請人之薪資債權為強制執行，將有
    礙於嗣後聲請人之生活。
  (四)另依內政部所公告97年度臺灣省低收入戶最低生活費用每人
    每月為 9,829元，該生活費標準係按照政府最近一年平均每
    人消費支出（包括食品費、衣著鞋襪費、房租水電費、家居
    管理費、醫療保健費、交通通訊費、娛樂教育費及雜項支出
    ）百分之60訂定，有內政部歷年最低生活費一覽表 1份在卷
    可稽，成人部分之基本生活費用依此標準計算，雖屬適當，
    然未成年子女部分既係依附於父母提供之住所共同生活，且
    其日常生活較為單純，是其基本生活費用當與成人之基本生
    活費用不同（如房租費、家居管理費、通訊費等費用即非未
    成年子女基本生活所需費用），因此，未成年子女之基本生
    活費用應參酌96年度綜合所得稅每人免稅額77,000元計算，
    每人每月基本生活所需約 6,500元為適當。準此，本院認聲
    請人之未成年子女丁○○（89年 7月29日生）每月基本生活
    費用以 6,500元計算為適當。再按父母對於未成年子女之扶
    養義務，不因結婚經撤銷或離婚而受影響，其扶養程度應按
    受扶養權利者之需要與負扶養義務者之經濟能力及身分定之
    ，此觀民法第1116條之2 、第1119條之規定自明，是聲請人
    雖與其子之母親丙○○已離婚，但丙○○對其子仍負有扶養
    義務，則聲請人亦可依其經濟能力請求其前配偶丙○○負擔
    二分之一扶養費而減少其扶養費之負擔為3,250元。
  (五)基上所陳，以聲請人自95年10月債務協商起迄今止，每月實
    領薪資總額至少為31,305元（已扣除薪資稅額、公健保、退
    撫自付額及法院扣薪3分之1），扣除聲請人每月生活必要費
    用9,829元及扶養費6,500元，共16,329元後，餘額14,976元
    ，若請求其前配偶丙○○負擔其子二分之一扶養費而對其子
    扶養費減為 3,250元，則餘額為18,226元，均足夠履行聲請
    人依債務協商約定每月應償還之款項12,246元。從而，是聲
    請人主張其每月收入扣除必要支出後，已無法支付依債務協
    商約定每月應償還之款項，其係因不可歸責於己之事由，致
    履行上開協商顯有重大困難云云，自不足採。
  (六)綜參以上各情，聲請人於履行協商債務清償期間，其財產收
    入並無減少，其家庭支出又無增加之情況下，已難謂聲請人
    有何履行顯有重大困難之情事存在，且參互前述聲請人財產
    收入及固定生活必要支出以觀，並無不能清償或不能清償之
    虞至為明確。又聲請人所提出之證據，亦不足以證明其確有
    「因不可歸責於己之事由致履行顯有重大困難」之情形，自
    與消費者債務清理條例第151條第5項之要件，顯有未合。
五、末按債務清償方案既係經當事人於本條例施行前行使選擇權
    所合意成立之債權契約，債務人自應受該成立之契約所拘束
    ，如認該協商成立之清償方案其後有不適當履行之情形，仍
    應誠實面對債務，再循本條例所定之協商機制，誠意向債權
    人協商謀求更合理之清償方案，而非輕率毀諾，逕為聲請更
    生清理程序。查聲請人既於本條例施行前與債權人安泰商業
    銀行等銀行成立協商，每月償12,246元，且已依協商方案履
    行，如事後有履行不便之情形，認清償方案應予適當調整，
    非不可經由本條例所規定之協商程序，再與債權人重新協商
    ，訂定適當可行之清償方案。且參以，97年 5月中華民國銀
    行公會決議，金融機構就曾經參加95年度債務協商毀諾客戶
    提供「個別協商一致性方案」及對有繳款困難之債務協商持
    續履約客戶提供「變更債務協商協議書方案」等語，是認聲
    請人自當循此途徑以求解決，方符合本條例兼顧保障債權人
    公平受償及重建復甦債務人經濟生活之立法目的，是以，聲
    請人率予毀諾，逕為聲請本件更生，亦有不當。
六、綜上所述，本院綜合前述聲請人財產收入及固定生活必要支
    出以觀，聲請人於95年12月毀諾前後，並無收入減少及支出
    增等財產狀況重大變動，自亦無有何不可歸責於己之事由，
    致履行顯有重大困難之情事存在，即與消費者債務清理條例
    第151條第5項所規定：【不可歸責於己之事由】及【履行顯
    然有重大困難】之要件，均有未合。從而，聲請人於消費者
    債務清理條例施行前，既已與金融機構之債權人依金融主管
    機關協調成立之中華民國銀行公會會員辦理消費金融案件無
    擔保債務協商機制成立協商，其聲請更生，顯然違背前揭條
    例第 151條第6項準用同條第5項前段之規定，且上開欠缺又
    屬無從補正，自應予駁回其更生之聲請。又本件聲請人更生
    之聲請既經駁回，其保全處分之聲請，即無必要，應併予駁
    回，爰裁定如主文。
中    華    民    國    97    年    12    月     9    日
                  民事第一庭    法  官  蔡美美
上列正本係依原本作成。
如不服本裁定，應於裁定送達後10日內，以書狀向本院提出抗告
，並繳納抗告費新臺幣1千元。
中    華    民    國    97    年    12    月    9     日
                                書記官  謝明達


司法院資訊處製作；財團法人民間司法改革基金會備份。
